【裁判字號】    97,選訴,8
【裁判日期】    971027
【裁判案由】    公職人員選舉罷免法等
【裁判全文】
臺灣嘉義地方法院刑事判決               97年度選訴字第8號
公  訴  人  臺灣嘉義地方法院檢察署檢察官
被      告  丙○○
選任辯護人  李國禎律師
            徐慧齡律師
            蕭道隆律師
被      告  甲○○
選任辯護人  陳信宏律師
上列被告等因違反公職人員選舉罷免法等案件，經檢察官提起公
訴（九十七年度選偵字第三八號），本院判決如下：
    主  文
丙○○對於有投票權之人，交付賄賂，而約其投票權為一定之行
使，處有期徒刑肆年，褫奪公權陸年，扣案預備交付之賄賂新臺
幣肆仟元沒收。
甲○○犯有投票權人收受賄賂罪，處有期徒刑肆月，如易科罰金
，以新臺幣壹仟元折算壹日，褫奪公權壹年，扣案收受之賄賂新
臺幣壹仟元沒收。
    犯罪事實
一、丙○○係嘉義縣義竹鄉之鄉民代表，為第七屆立法委員選舉
    嘉義縣第一選區候選人翁重鈞之支持者。丙○○為使其所支
    持而不知情之翁重鈞順利當選，竟基於對於有投票權之人交
    付賄賂，而約其為一定之行使之犯意，於民國九十七年一月
    八日上午某時，前往甲○○於嘉義縣義竹鄉東光村東後寮一
    三○號其所經營之家庭美髮店內，以每票新臺幣（下同）一
    千元之代價，共交付五千元予有投票權之甲○○，意要甲○○及其餘有投票權之家屬李清哲、李鐘碧雲、李坤禎、李坤
    瑞等五人，於同年一月十二日行使上開立法委員選舉權時，
    投票予立法委員候選人翁重鈞。甲○○知悉丙○○之意，即
    基於有投票權人收受賄賂之犯意，當場收受予以同意。嗣警
    據報於九十七年一月十日通知甲○○接受詢問後，經甲○○
    於警、偵詢自白供述上情，始悉全情，並扣得甲○○主動交
    付其業已收受以及未及交付李清哲、李鐘碧雲、李坤禎、李
    坤瑞之現金五千元。
二、案經嘉義縣警察局移由臺灣嘉義地方法院檢察署檢察官偵查
    起訴。
    理  由
壹、證據能力部分：
一、證人甲○○即同案被告於警詢時之陳述，就被告丙○○涉案
    部分，雖屬於審判外之陳述，惟基於下述理由，應有證據能
    力：
（一）按被告以外之人於審判外之言詞或書面陳述，除法律有規
      定者外，不得作為證據，刑事訴訟法第一百五十九條第一
      項定有明文。傳聞證據除法律所規定之例外，其不能採為
      證據之原因即在於證人於審判外之陳述並未經具結程序以
      擔保其陳述之可信度，或亦無法以詰問方式發現證人可能
      之知覺、記憶、表達之瑕疵及證人之真誠性。至於證人審
      判外之陳述，若未經詰問或具結，但在特殊情形下，該證
      人陳述，依據經驗法則，可相信為真實，傳聞法則乃例外
      承認得為證據。
（二）刑事訴訟法第一百五十九條之二規定：「被告以外之人於
      檢察事務官、司法警察官或司法警察調查中所為之陳述，
      與審判中不符時，其先前之陳述具有較可信之特別情況，
      且為證明犯罪事實存否所必要者，得為證據」，證人「先
      前不一致之陳述」，係指先前於審判外陳述之人（證人）
      現於法院作證，且該審判外之陳述與該證人於審判中之證
      詞相較有不一致之情形。又所謂「前後陳述不符」之要件
      ，應就前後階段之陳述進行整體判斷，決定是否具有實質
      性差異之陳述。而所謂「較可信之特別情況」之情形，應
      就前後陳述時之外部情況，如時間之間隔、有意識迴避、
      受不當外力干擾、事後串謀、自白或立即反應所知、是否
      有親友在場及筆錄是否清楚明確等，進行比較，以資決定
      何者外部情況具有可信性。若陳述係在特別可信之情況下
      所為，虛偽陳述之危險性不高，雖係審判外陳述，或未經
      被告反對詰問，仍得承認其有證據能力。
（三）本案證人甲○○於嘉義縣警察局詢問時所為之陳述，與其
      於本院審理時所為證述不一致，雖於警詢所為屬審判外之
      陳述，被告丙○○之辯護人表示無證據能力。然查：證人
      甲○○於警詢時證稱：義竹鄉代表丙○○於九十七（警詢
      筆錄誤植為九十六）年一月八日早上在嘉義縣義竹鄉東光
      村東後寮一三０號我經營的美髮店拿五千元向我行賄，要
      我及我家人共五人於立委選舉中投二號翁重鈞，我有收受
      五千元並允諾投給二號翁重鈞等語（見警卷第七至八頁）
      ；嗣於本院九十七年十月十三日審理時改稱：丙○○交付
      給我五千元，但因我聽力不好，誤會丙○○之意思，實際
      上丙○○交給我的五千元是要我轉交我父親乙○○支付農
      會貸款之用云云（見本院九十七年十月十三日審理筆錄）
      ，顯見證人甲○○於警詢之陳述與審判中所言不符。
（四）本院審酌：
  １、證人甲○○於警詢之供述，並無任何積極證據足認有何影
      響其自由陳述意思之外力介入；且觀之證人甲○○警詢陳
      述內容，能詳實敘述所收受五千元之時間、地點與目的；
      被告丙○○與證人甲○○亦無任何嫌隙冤仇，證人自無無
      端指述被告丙○○交付選舉賄款之理。
  ２、證人甲○○於檢察官偵訊時，仍再次明確證述警詢所陳述
      之內容，且未曾述及警詢過程及內容有何不當或失真之處
      ；於本院審理時，證人即被告甲○○（辯護人）亦陳述警
      詢時並無外力脅迫或詐欺不當取供之情事（見本院卷第一
      五七頁）。
  ３、證人甲○○歷警詢、偵查均未陳稱其聽力有何欠佳以致影
      響應訊答詢之處，且證人甲○○歷本院準備程序及審理程
      序，對於本院、公訴人、辯護人之訊問、詰問或詢問事項
      ，其應訊、答詢過程，均未見有何明顯之聽力障礙，雖審
      理過程針對若干複雜問題，或因提問過於複雜而難以理解
      ，曾要求本院、公訴人或辯護人重複問題，但尚無因聽力
      障礙以致無法聽聞之情狀，業據本院當庭勘驗明確，記載
      於九十七年十月十三日審判筆錄，參以證人甲○○未曾申
      請鑑定、並未持有殘障手冊之事實，業據其陳述在卷（見
      本院卷第一六０頁），倘證人甲○○確有聽力障礙以致影
      響日常應對之理解，豈有未曾鑑定、未持有殘障手冊之理
      ，從而難認其審判中所稱其因聽力障礙以致誤解被告丙○○交付五千元之目的乙節為可採。
  ４、綜合上情，本院審酌證人甲○○於九十七年一月十日警詢
      時內容，係屬證明本件犯罪事實存否所必要之證據，且證
      人甲○○於本院審理時並未證述警員有何不法取供情事或
      其有何陳述不自由之情，兼衡證人甲○○與被告丙○○亦
      無恩怨，顯無誣陷被告丙○○之動機及理由，又本案係他
      人檢舉，而由臺灣嘉義地方法院檢察署檢察官指揮嘉義縣
      警察局進行調查，證人甲○○於案件甫發生後所為陳述內
      容較審理時當近於案發全情，且較無來自被告丙○○同庭
      在場之壓力，亦較無事後串證之情，可見其於警詢之證述
      ，客觀上應具較可信之特別情況，且亦為證明犯罪事實存
      否所必要，依上揭規定，其於警詢之陳述自有證據能力。
二、證人甲○○於偵訊時之證述內容，應有證據能力。
（一）按證人應命具結。證人有第一百八十一條之情形者，應告
      以得拒絕證言。證人具結前，應告以具結之義務及偽證之
      處罰。證人恐因陳述致自己或與其有前條第一項關係之人
      （按：指證人之近親配偶、家屬）受刑事追訴或處罰者，
      得拒絕證言，刑事訴訟法第一百八十六條第一項本文、第
      二項、第一百八十七條第一項、第一百八十一條分別定有
      明文。
（二）證人有第一百八十一條之情形，因證人個人或其近親、配
      偶、家屬對於待證事實有特殊利害關係，法律為避免證人
      陷於偽證或自證己罪（或入近親、配偶、家屬於罪）之兩
      難，乃特別規定證人有拒絕證言權。但此一拒絕證言權所
      擬保護或避免之客觀情況若已不存在，自無得拒絕證言之
      問題，從而是否告以得拒絕證言，與證人陳述之證據能力
      ，應屬無涉。
（三）經查，證人甲○○由檢察官偵訊時，因其警詢時業已自白
      犯罪，乃經警以被告身分移送檢察官偵辦，檢察官最初亦
      係以被告身分訊問甲○○，證人甲○○於檢察官以被告身
      分訊問時，並未保持緘默，尚且全盤供述涉案情節以及收
      受被告丙○○賄款情節，被告既已自白犯罪，刑事訴訟法
      第一百八十一條避免兩難之情狀已不復存在，此時檢察官
      改以證人訊問之，並依法命其具結，所證述之內容亦未溢
      脫其以被告身分所供述之內容，應認其證言具有證據能力
      。
貳、不爭執與爭點：
    本案於準備程序中，經本院整理、兩造所認可之不爭執事項
    與爭點各為：
一、本件兩造不爭執之事項為：
（一）被告丙○○確實有於起訴書所載之時間、地點交付五千元
      給被告甲○○。
（二）被告丙○○交付五千元時，確實有提到請她及家人支持立
      法委員候選人翁重鈞。
二、本件主要爭點為：
（一）被告丙○○交付五千元是否基於賄選之目的。
（二）被告丙○○當時向被告甲○○所具體陳述的內容為何。
（三）被告甲○○自被告丙○○所收受的金錢，有無分別交付給
      其家屬李清哲等人。
參、實體認定部分
一、訊據被告丙○○、甲○○均矢口否認有何違反公職人員選舉
    罷免法或投票受賄罪之犯行，被告丙○○辯稱：伊曾於九十
    六年八月間，借用案外人即被告甲○○之父親乙○○之名義
    ，向義竹鄉農會貸款，伊當日所交付予被告甲○○之五千元
    ，係為請被告甲○○轉交乙○○做為支付農會貸款之用，並
    非基於賄選之意思云云；被告甲○○則辯稱：當日其收受被
    告丙○○所交付之五千元，實係被告丙○○要其轉交乙○○
    支付農會貸款之用，其因聽力不佳，誤會被告丙○○之意思
    云云。
二、關於前述爭點（一）（二）部分
（一）被告丙○○交付五千元予被告甲○○，確係為使被告甲○○及其夫家共五人於立法委員選舉時投票支持翁重鈞，而
      被告甲○○於收受前開五千元時，亦明確同意投票支持立
      法委員翁重鈞之事實，業據證人即被告甲○○於警詢（見
      警卷第七至九頁）及檢察官偵查時（見偵查卷第六至七頁
      ）分別供述與陳證明確，且有扣案之新臺幣紙鈔一千元五
      張可資佐證。
（二）被告二人雖以前開情詞置辯，惟查：
  １、證人即被告甲○○警詢之陳述內容較其於審理時之陳述內
      容，客觀上具較可信之特別情況，業如前述。
  ２、關於被告丙○○是否借用案外人乙○○名義向義竹鄉農會
      借款乙節：
    (1)被告丙○○辯護人雖提出之「農業發展基金貸款借據」（
      見本院卷第一六七頁）上載借款人係案外人乙○○，被告
      丙○○與另案外人丁進德則為連帶保證人，然除上開「農
      業發展基金貸款借據」外，並無任何有關乙○○與被告丙○○間確有「借名貸款」之任何書面文據，尚難僅憑上開
      「農業發展基金貸款借據」即認被告丙○○確有借用乙○○名義向義竹鄉農會貸款之事。
    (2)被告丙○○果若有借用乙○○名義向義竹鄉農會貸款之情
      事，則當義竹鄉農會撥款後，「名義借款人」乙○○理應
      全數提領而交付「實際借款人」即被告丙○○使用，始符
      常情，但查，義竹鄉農會於九十六年八月十日撥款二十五
      萬元（分為二萬五千元及二十二萬五千元兩筆撥款）至乙○○帳戶後，當日僅有二十二萬元之現金提款紀錄，嗣遲
      至同年八月二十日及九月三日始分別另有二萬元及一萬元
      之取款紀錄之事實，有義竹鄉農會（乙○○活期儲蓄存款
      帳戶）交易明細表一件在卷（見偵查卷第一一二頁背面）
      可參，雖證人乙○○於本院審理時經被告丙○○辯護人行
      主詰問（證人乙○○為被告丙○○之友性證人）陳稱：八
      月十日領出二十二萬元，家中另有三萬元，共交付二十五
      萬元予被告丙○○云云，然此情節是否與常情無違，是否
      證人乙○○刻意掩飾交易明細不符常情之處而刻意為此陳
      述，仍非無疑。
    (3)針對被告丙○○是否借用案外人乙○○名義向義竹鄉農會
      貸款乙節，被告丙○○於本院準備程序聲請以測謊做為證
      據方法，經本院囑託測謊鑑定結果，關於「被告丙○○是
      否有找乙○○（測謊報告書誤植為『柯振耀』）以乙○○
      名義向農會借二十五萬元」之問題，被告丙○○回答有，
      經研判有說謊反應之情，有法務部調查局九十七年八月十
      二日調科南字第09700296190 號測謊報告書一件在卷可參
      （見本院卷第一００頁），上開測謊鑑定雖不得做為認定
      被告有罪之唯一依據，然上開測謊報告係經法定程序由專
      業人員依法施測，依法非無證據能力，且互核本案卷內其
      他事證，彼此互為勾稽參照，上開測謊報告仍非不得做為
      本院形成心證之參考。
  ３、縱認被告丙○○確有借用案外人乙○○名義向農會貸款之
      情事，但亦不得因此即認被告丙○○交付被告甲○○之五
      千元係為支付農會貸款利息之用，理由如下：
    (1)被告丙○○與證人乙○○於本院審理時均分別陳稱二人聯
      繫互動並無困難，因此，被告丙○○果若有意交付「農會
      貸款利息」於乙○○，自可自行交付，焉需輾轉透過被告
      甲○○轉交。
    (2)證人乙○○於本院審理時陳證：被告丙○○曾有一次未將
      貸款利息交付乙○○而自行前往農會繳納利息等語（見本
      院卷第一四五頁），被告丙○○於本院審理時經檢察官詢
      問時亦供稱：九十六年十月十一日繳利息時間到了，伊找
      不到乙○○，伊就自己到農會，直接（將利息）存入乙○○帳戶等語（見本院卷第一二七頁），參以卷附義竹鄉農
      會（乙○○活期儲蓄存款帳戶）交易明細表（見偵查卷第
      一一二頁背面）上備註欄記載「丙○○」字樣，足認被告
      丙○○應明確知悉乙○○之帳戶，或因伊為義竹鄉鄉民代
      表，農會承辦人對伊熟識，得直接代伊將款項存入乙○○
      帳戶，抑或因交易項目僅為（繳息）存款，依金融交易慣
      例，交易者不限於帳戶所有人親自辦理，任何人願意代為
      支付繳款，農會信用部承辦人自得逕為接受辦理，要言之
      ，被告丙○○果若確有借用乙○○名義向農會貸款而需代
      乙○○繳付貸款利息，伊大可自行前往農會信用部繳款更
      為便利，且更符合繳納利息之時效，焉需輾轉透過被告甲○○轉交乙○○，再由乙○○持至農會信用部繳息，顯見
      被告乙○○所辯交付五千元予被告甲○○係為囑託被告甲○○轉交乙○○云云，以及被告甲○○附和被告丙○○之
      辯詞，改稱聽力不佳而誤會云云，均係卸責之詞，難認可
      採。
    (3)另查，乙○○與其配偶同住嘉義縣義竹鄉東光村，二人感
      情和睦，家中事務均由伊配偶處理，伊配偶對於處理金錢
      帳務亦無困難等情，業據證人乙○○結證明確（見本院卷
      第一五０頁），而被告丙○○對於乙○○義竹鄉東光村住
      處與家庭成員狀況知之甚詳，此觀被告丙○○於本院審理
      時供稱：伊會把利息拿到乙○○東光村住處給他，他太太
      跟他住在那裡等語（見本院卷第一二六至一二七頁）即明
      。是退萬步言之，縱認被告丙○○擬交付現款予乙○○持
      向農會繳納利息，被告丙○○自得將現金持至乙○○東光
      村住處交由乙○○親收或至少交由乙○○配偶收執轉交，
      始符常情，焉有大費周章輾轉交付被告甲○○轉交乙○○
      之理。
    (4)抑且，被告甲○○係於九十二年間結婚，婚後住於夫家，
      對於娘家事務未插手管理等情，分別據被告甲○○供陳（
      見本院卷第一四一頁）及證人乙○○陳證（見本院卷第一
      五０至一五一頁）在卷，參以被告甲○○與證人乙○○上
      開供述內容，與台灣民間已婚女子通常不處理娘家事務之
      習俗亦屬相符，被告甲○○既已結婚而與夫家同住多年，
      平日亦不處理娘家事務，焉有反插手涉足乙○○（被告甲○○娘家）金錢財務之理。
  ４、證人即被告甲○○於審判中經被告丙○○辯護人詰問時雖
      陳稱：被告丙○○於九十七年一月八日至其美髮店門口、
      沒有下車、將錢交付其收受時，囑其「把這個拿給妳爸爸
      」，並稱被告丙○○後面講什麼伊聽不清楚（見本院卷第
      一三七至一三八頁），然而，證人即被告甲○○於檢察官
      詰問時則陳證：「因為他（按：指被告丙○○）拿錢叫我
      交給我爸爸，然後他又說要支持誰，‧‧‧」（見本院卷
      第一三五頁）等語，顯見證人即被告甲○○並非僅聽到「
      把這個拿給妳爸爸」，後面講什麼伊聽不清楚；佐以證人
      即被告甲○○於本院（受命法官）補充訊問時亦陳稱：被
      告丙○○交付金錢後要求其與其夫家支持翁重鈞，其有向
      被告丙○○表示同意等語（見本院卷第一四一頁）之情，
      顯見證人即被告甲○○對於被告丙○○當日言談內容前後
      均清晰明瞭，甚且向被告丙○○回應首肯之意；換言之，
      被告丙○○當日言談內容之前段與後段，證人即被告甲○○僅聽聞一次、未曾反問即聽聞、理解明確，若謂僅係關
      於交款之目的聽聞不清楚或有誤會，顯與常情有違；且證
      人即被告甲○○果若如同其答詢被告丙○○辯護人時所稱
      「僅聽到把這個拿給你爸爸，其他聽不清楚」云云，豈有
      於警詢及檢察官偵訊時一再供陳被告丙○○交付五千元係
      要求其與其夫家共五人投票支持翁重鈞之理，顯見證人即
      被告甲○○於本院審理時改稱聽力不佳、誤解被告丙○○
      之意思云云，顯係卸責並迴護同案被告丙○○之詞，不足
      採信。
（三）綜上所述，關於前述爭點（一）（二）部分，堪認被告丙○○交付五千元予被告甲○○確係為賄選之目的，而被告
      甲○○亦係以投票受賄之意思而收受被告丙○○交付五千
      元；被告丙○○於九十七年一月八日在被告甲○○之美髮
      店確係交付五千元，並要求被告甲○○及其夫家共五人於
      立法委員投票時投票支持翁重鈞無訛。
三、關於前述爭點（三）部分
    證人即被告甲○○於警詢時雖陳稱業已將每人一千元之賄款
    分給家人云云（見警卷第八至九頁），但證人即被告甲○○
    於本院審理時已改稱未將金錢交給任何人（見本院卷第一三
    八頁）。而另案證人李坤瑞於檢察官偵查時係陳稱「聽聞」
    渠母親李鐘碧雲（即被告甲○○之婆婆）告知被告甲○○收
    受被告丙○○交付五千元，渠並未向渠母親拿錢（見本院卷
    第四五頁）；另案證人李鐘碧雲於檢察官偵查時亦陳稱沒有
    拿到錢等語（見本院卷第四八頁），此外即無任何證據足認
    被告甲○○確已將每票一千元之賄選金額交付其夫家四人；
    本案卷內就此部分（即爭點三部分）既無積極證據足認被告
    甲○○確已將賄選金額交付其餘四位有投票權人，本於罪疑
    唯輕之證據法則，自應認被告甲○○尚未將被告丙○○交付
    囑其轉交其夫家其餘四人之賄選款項交付該四人。
四、基上所述，被告丙○○賄選及被告甲○○投票受賄之事證均
    已臻明確，其二人犯行均堪認定。至被告丙○○辯護人雖聲
    請傳訊證人丁進德，擬證明被告丙○○確有借用案外人乙○○名義向義竹鄉農會貸款乙節，本院審酌此部分證據方法並
    未經被告丙○○與伊辯護人於準備程序時提出；且關於被告
    丙○○是否確有借用案外人乙○○名義向義竹鄉農會貸款乙
    節，縱認屬實，亦與本案被告二人涉案事實無涉；換言之，
    縱認被告丙○○確有借用案外人乙○○名義向義竹鄉農會貸
    款之事實，證人丁進德對於本案公訴之犯罪事實，亦即被告
    丙○○交付五千元予被告甲○○時雙方所陳述之言詞與交付
    金錢之目的，並非親身見聞之人，無論其到庭後之證言為何
    ，其證言於本案之涉案事實均無證據價值，不能供作本院認
    事用法之參考，從而自無傳訊調查之必要，附此敘明。
肆、論罪科刑：
一、按公職人員選舉罷免法第九十九條第一項投票行賄罪，以對
    於有投票權之人，行求期約或交付賄賂或其他不正利益，而
    約其不行使投票權或為一定之行使者為構成要件。其行求期
    約、交付行為，係屬階段行為，其行求賄選階段，屬行賄者
    單方意思表示行為，不以相對人允諾為必要，而交付賄選階
    段，除行賄者有實施交付賄賂行為外，因對收受賄賂者，刑
    法第一百四十三條有投票受賄罪之處罰規定，二者乃必要共
    犯中之對向犯，以二個以上之行為者，彼此相互對立之意思
    經合致而成立犯罪，雖不以收受者確已承諾，或進而為一定
    投票權之行使為必要，仍須於行賄人交付賄賂或其他不正利
    益時，受交付之相對人對其交付之目的已然認識而予收受，
    其交付賄賂或其他不正利益之犯行始克成立，行賄者方得論
    以交付賄賂罪（最高法院九十四年度台上字第三八一九號判
    決參照）。
二、又所謂「許以（投票權）為一定之行使」者，只要投票權人
    之允許，係因受到收受之賄賂或不正利益影響而決定即可，
    至於允許之方法，既不限於事前或事後同意，明示、默示均
    無不可，事後是否依約投票或不投票，更不影響罪責。
三、查被告丙○○基於投票行賄之犯意，以每票一千元之代價交
    付予具有投票權之被告甲○○（甲○○夫家共五票，故合計
    交付五千元），被告甲○○亦知悉被告丙○○交付款項之意
    涵，綜合社會價值觀念、授受雙方之認知及其交付現金之客
    觀情狀以觀，足認該現金之交付、收受與投票權為一定行使
    間，具有對價關係。
四、核被告丙○○對被告甲○○行賄之所為，係犯公職人員選舉
    罷免法第九十九條第一項對於有投票權之人，交付賄賂，而
    約其投票權為一定之行使罪；至被告丙○○對被告甲○○夫
    家其餘四人交付賄賂之犯行，因賄賂之意思及款項均尚未到
    達其餘有投票權之四人，該部分行為僅構成同法第九十九條
    第二項預備交付賄賂罪。被告丙○○以一交付賄賂之行為，
    同時觸犯公職人員選舉罷免法第九十九條第一項之交付賄賂
    罪及同法第二項之預備交付賄賂罪，為想像競合犯，應論以
    情節較重之交付賄賂罪。
五、核被告甲○○所為，係犯刑法第一百四十三條第一項有投票
    權之人收受賄賂，而許以其投票權為一定之行使罪。被告甲○○雖於本院審理時否認犯行，然其於偵查中曾自白犯行，
    仍應依公職人員選舉罷免法第一百十一條第一項後段之規定
    ，減輕其刑。
六、審酌選舉機制為實現民主政治重要之舉才方式，理應在公平
    、公正、公開之合法前提下進行，故賄選對選風敗壞及政治
    清明之戕害不言可喻，被告丙○○身為嘉義縣義竹鄉鄉民代
    表，非但未為表率，猶以身試法，而以不正手段賄選，敗壞
    選風，其等對國家民主法治之危害非輕，又被告丙○○矢口
    否認犯行，犯後態度不佳，毫無悔意，被告甲○○則於警詢
    、偵訊時坦承犯行，然於本院審理時，改口否認犯行，而為
    迴護同案被告丙○○之詞，並審酌被告丙○○係國中畢業、
    擔任嘉義縣義竹鄉鄉民代表之智識程度、平日多從事土木工
    程，被告甲○○係國中畢業之智識程度、從事美髮業；被告
    丙○○自陳已婚、家中有一子、一女，分別就讀大學及國中
    ，經濟狀況不佳之家庭狀況，被告甲○○則自述其已婚、有
    二幼子女，經濟狀況普通之家庭狀況；被告二人均無犯罪前
    案紀錄、素行尚稱良好及其等犯罪之動機、目的、手段等一
    切情狀，並參酌公訴人具體求刑之內容，分別量處如主文所
    示之刑，並就被告甲○○部分，諭知如易科罰金之折算標準
    。又被告甲○○之科刑範圍部分，起訴書原雖具體求刑二月
    ，並聲請為緩刑之判決，但因被告甲○○於本院審理時業已
    否認犯行，並為迴護同案被告丙○○之供述，公訴人因認不
    宜宣告緩刑，本院亦認被告甲○○之事後態度，難認有悔悟
    之意，起訴書原本求刑之內容已不恰當，爰量刑如主文，並
    不為緩刑之宣告，附此敘明。
七、褫奪公權：
    被告二人係犯公職人員選舉罷免法第五章之罪及刑法分則第
    六章之妨害投票罪，並經本院宣告如主文所示之有期徒刑，
    依公職人員選舉罷免法第一百十三條第三項規定，分別宣告
    如主文所示之褫奪公權。
八、沒收部分：
（一）末按公職人員選舉罷免法第九十九條第三項固規定預備或
      用以行求期約或交付之賄賂，不問屬於犯人與否沒收之。
      但如其賄賂已交付與有投票權之人收受，因收受者係犯刑
      法第一百四十三條第一項之投票受賄罪，其所收受之賄賂
      應依同法條第二項之規定沒收之，如全部或一部不能沒收
      時，追徵其價額。故犯投票行賄罪者，其已交付之賄賂自
      應依刑法第一百四十三條第二項之規定於其對向共犯所犯
      投票受賄罪之從刑宣告追徵沒收，不得再依上開規定沒收
      。
（二）查被告甲○○收受被告丙○○交付之賄款五千元後，因金
      錢屬於代替物，故已與自身所有之其他現金混合而無法加
      以區分，亦即客觀上已無法明確劃分被告甲○○之財產中
      何部分係被告甲○○自被告丙○○所取得，何部分屬於被
      告甲○○之自有財產，故其提出供警方扣案之五千元仍可
      認係被告丙○○所交付之賄款。而被告丙○○是以每票一
      千元向被告甲○○行賄，故其中一千元應依刑法第一百四
      十三條第二項規定宣告沒收。至被告丙○○其餘預備向被
      告甲○○夫家其餘四人交付之四千元，既尚未交付與有投
      票權人收受，不問屬於犯人與否，應依公職人員選舉罷免
      法第九十九條第三項規定沒收之。
據上論斷，應依刑事訴訟法第二百九十九條第一項前段，公職人
員選舉罷免法第九十九條第一項、第二項、第三項、第一百十一
條第一項、第一百十三條第三項，刑法第十一條前段、第五十五
條、第一百四十三條第一項、第二項、第三十七條第二項、第三
項、第四十一條第一項前段，刑法施行法第一條之一第一項、第
二項前段，判決如主文。
本案經檢察官徐鈺婷到庭執行職務。
中    華    民    國    97    年    10    月    27    日
             刑事第四庭  審判長法  官    蔡憲德
                               法  官    王慧娟
                               法  官    許兆慶
以上正本證明與原本無異。
如不服本判決，應於判決送達後十日內向本院提出上訴狀，上訴
書狀依法應敘述具體理由，如未敘述具體理由者，應於上訴期間
屆滿後二十日內補提理由書於本院（均應附繕本）。
中    華    民    國    97    年    10    月    27    日
                               書記官    林金福
附錄法條：
公職人員選舉罷免法第99條第1項（投票行賄罪）
對於有投票權之人，行求期約或交付賄賂或其他不正利益，而約
其不行使投票權或為一定之行使者，處3年以上10年以下有期徒
刑，得併科新臺幣1 百萬元以上1 千萬元以下罰金。
中華民國刑法第143條第1項（投票受賄罪）
有投票權之人，要求、期約或收受賄賂或其他不正當利益，而許
以不行使其投票權或為一定之行使者，處3年以下有期徒刑，得
併科5千元以下罰金。


司法院資訊處製作；財團法人民間司法改革基金會備份。
